【裁判字號】    91,訴,2268
【裁判日期】    920303
【裁判案由】    偽造文書等
【裁判全文】
臺灣板橋地方法院刑事判決                        九十一年度訴字第二二六八號
    公  訴  人  臺灣板橋地方法院檢察署檢察官
    被      告  乙○○
右列被告因偽造文書等案件，經檢察官提起公訴（九十一年度偵續字第一八二號)，
本院判決如左：
    主      文
乙○○連續行使偽造私文書，足以生損害於他人，處有期徒刑肆月，如易科罰金，以
參佰元折算壹日。緩刑參年。
    事      實
一、乙○○於民國八十八年六月間某日，在臺北縣土城市○○街四一號招募每會新臺
    幣（下同）一萬元、連會首乙○○在內共三十會份之合會（即互助會），約定於
    每月十日標會，會期至九十年十一月十日屆滿，嗣乙○○明知會員黃馨惠、傅美
    蘭二人無跟會之意願，要求退出前開互助會，亦未授權使用渠二人名義，竟擅自
    頂下黃馨惠、傅美蘭二人會份，基於行使偽造私文書之概括犯意，於八十八年七
    月十日及九月十日，分別偽造黃馨惠、傅美蘭投標之標單，持以連續行使參加競
    標而標得合會金二次，足以生損害於黃馨惠、傅美蘭及其他未得標會員。
二、案經前開合會活會會員甲○○訴由臺灣板橋地方法院檢察署檢察官偵查起訴。
    理      由
一、訊之被告乙○○固不諱召集前開合會，及於向會員黃馨惠、傅美蘭收取第一期會
    款時，獲黃馨惠、傅美蘭告知欲退出合會，以及先後以黃馨惠、傅美蘭名義競標
    取得合會金等情，惟矢口否認偽造標單行使，辯稱：伊係頂下黃馨惠、傅美蘭二
    人所跟之會，且講好可以用渠二人名義標會，渠二人也加以同意云云。經查：右
    揭事實，業據被告乙○○於偵查中坦承不諱，其供稱：「（問：黃馨惠、傅美蘭
    二人有無同意將姓名借你使用﹖）我是有跟他講，檢察官對我的質疑是對的，他
    們二人是沒有同意」（見九十一年度偵續字第一八二號第十七頁反面），核與告
    訴人即前開合會會員甲○○之指述相符，且有前開合會即互助會單影本存卷可資
    佐證，參以被告於本院審理時，雖翻異前供，屢以獲有黃馨惠、傅美蘭同意之情
    詞置辯，然民間互助會即民法上之合會，乃由會首召集，重在會員與會首間之信
    賴關係，會員彼此間未必相識，故會首應擔保其會員招募之確實，而會員投標之
    標單，為會員行使權利之重要憑據，會首非經會員之明確授權，絕不可任意為其
    會員代寫標單，或偽造會員名義投標，以保證標單之真實，而不致發生爭執，此
    為當然之事理，毋待深論，否則，會首儘可冒名書寫會員之標單，再利用其主持
    投、開標及收取會款之機會取得非其會份之合會金，而於遭人質疑時辯稱係會員
    委託其代寫標單投標，此時，法院如輕易採信該會首之辯解，將使未得標會員標
    取合會金之權利毫無保障，倘該會首尚有不法所有之意圖，尤將使未得標會員陷
    於已繳會款取回無著之危險，不可不慎！故法院於審理此類案件時，必須課會首
    以明確之舉證責任，如其辯稱受委託或獲得同意填寫會員標單，必須提出曾經該
    會員親筆簽名之授權書，或其他極為明確積極之證據，始可予以採信，而本案被
    告乙○○始終無法提出任何關於會員全體同意黃馨惠、傅美蘭將會份轉讓予被告
    （參民法第七百零九條之八），或黃馨惠、傅美蘭授權或同意被告填寫標單行使
    等證據以供調查，自難遽信被告之辯解屬實，俱徵被告否認偽造黃馨惠、傅美蘭
    標單行使，無非推諉卸責之詞，不足採信；綜上本案事證明確，被告犯行堪予認
    定，應依法論科。
二、核被告乙○○所為，係犯刑法第二百十六條、第二百十條之行使偽造私文書罪。
    被告偽造會員黃馨惠、傅美蘭署押之行為，為其偽造標單私文書之部分行為，而
    偽造私文書之低度行為又為行使之高度行為所吸收，均不另論罪。被告先後二次
    行使偽造私文書行為，時間緊接，所犯構成要件相同，顯係基於概括犯意反覆實
    施，為連續犯，應依刑法第五十六條規定，論以一罪並加重其刑。公訴人認被告
    所為，亦涉刑法第三百三十九條第一項詐欺取財罪，固非無見；但刑法詐欺取財
    罪之成立，除行為人客觀上有施用詐術取財之行為外，主觀上猶須有不法所有之
    意圖，始足當之；第查：前開合會計三十會份，自八十八年六月十日起會後，於
    九十年五月間倒會，有六名活會會份尚未投標等情，已據告訴人甲○○陳明（見
    九十一年度他字第八八○號偵查卷第二十一頁反面至第二十二頁），足見除六名
    活會會份及被告以及傅美蘭、黃馨惠等人會份外，其餘二十一會份之會員屬已得
    標領得被告給付合會金之死會，倘被告召集系爭合會擔任會首，係基於不法所有
    之意圖而為，實可於收得第一期合會金後便倒會逃匿，何庸撐持前開合會歷二年
    ，且期間正常繳付連同傅美蘭、黃馨惠會份在內之會款﹖則被告主觀上是否有何
    不法所有之意圖，已非無疑，況且證人李秀燕證稱被告於倒會後，仍委託其按月
    收取死會會款攤還予活會會員等語（見九十一年度他字第八八○號偵查卷第四十
    一頁反面），並有臺灣中小企業銀行存款憑條附卷可稽，亦徵被告於倒會後，尚
    設法減輕活會會員損失，籌款還債，俱證被告應無何不法所有之意圖，要無從以
    詐欺取財罪名相繩；茲以公訴人認被告詐欺取財犯嫌與前開經論證屬實之行使偽
    造私文書罪名間，有牽連犯之裁判上一罪關係，即毋庸另為無罪之諭知，附此敘
    明。爰審酌被告犯罪動機、目的、手段、所生危害、智識程度、素行、及犯罪後
    態度等一切情狀，量處如主文所示之刑，資為懲儆。又被告行為後，刑法第四十
    一條於九十年一月四日修正，同年月十日經總統公布施行，其規定：「犯最重本
    刑為五年以下有期徒刑以下之刑之罪，而受六個月以下有期徒刑或拘役之宣告，
    因身體、教育、職業、家庭之關係或其他正當事由，執行顯有困難者，得以一元
    以上三元以下折算一日，易科罰金。但確因不執行所宣告之刑，難收矯正之效，
    或難以維持法秩序者，不在此限。」「併合處罰之數罪，均有前項情形，其應執
    行之刑逾六月者，亦同」，前述易科罰金之折算標準，另已據罰金罰鍰提高標準
    條例第二條前段規定，就其原定數額提高為一百倍折算一日，按照刑法第二條第
    一項前段規定，就被告所受宣告之刑，自應依前引修正後之刑法第四十一條第一
    項前段規定，諭知易科罰金之折算標準。末查被告未曾受有期徒刑以上刑之宣告
    ，有臺灣高等法院檢察署刑案紀錄簡覆表在卷可憑，其因思慮欠周，致罹刑章，
    事後知所善後，且與告訴人達成和解（見卷內和解書），歷此偵審教訓，應知戒
    慎而無再犯之虞，是併諭知緩刑三年，用啟自新。被告偽造之標單及其上偽造之
    署押，未據扣案，無何事證足證其仍存在，且依合會慣例，當次投標之標單於決
    標後，以毀棄無蹤為常，即未為沒收之宣告，併此指明。
據上論結，應依刑事訴訟法第二百九十九條第一項前段，刑法第五十六條、第二百十
六條、第二百十條、第二條第一項前段、第四十一條第一項前段、第七十四條第一款
，罰金罰鍰提高標準條例第二條，判決如主文。
本案經檢察官謝宗甫到庭執行職務。
中      華      民      國    九十二    年      三      月      三      日
                                臺灣板橋地方法院刑事第六庭
                                    法   官  蔡  新  毅
右正本證明與原本無異。
如不服本判決，應於判決送達後十日內，向本院提出上訴狀，上訴於臺灣高等法院。
                                    法院書記官  謝  麗  秋
中      華      民      國    九十二    年      三      月      三      日
※附錄本案論罪科刑主要法條全文※
中華民國刑法第二百十條：
偽造、變造私文書，足以生損害於公眾或他人者，處五年以下有期徒刑。
中華民國刑法第二百十六條：
行使第二百十條至第二百十五條之文書者，依偽造、變造文書或登載不實事項或使登
載不實事項之規定處斷。


司法院資訊處製作；財團法人民間司法改革基金會備份。
